臺灣臺南地方法院刑事判決
110年度金訴字第534號
公  訴  人  臺灣臺南地方檢察署檢察官
被      告  李松哲




上列被告因詐欺等案件，經檢察官提起公訴（110年度偵字第214
38號），被告於本院準備程序中就被訴事實為有罪之陳述，經本
院合議庭裁定由受命法官獨任進行簡式審判程序，判決如下：
    主  文
甲○○犯三人以上共同冒用公務員名義詐欺取財罪，處有期徒刑壹
年壹月。
未扣案犯罪所得新臺幣陸仟參佰元沒收，於全部或一部不能沒收
或不宜執行沒收時，追徵其價額。
    事  實
一、甲○○與真實姓名年籍不詳、微信暱稱「噴火龍」及所屬詐欺
    集團其他不詳成員（均無證據證明係未滿18歲之人），共同
    意圖為自己不法之所有，基於3人以上共同冒用公務員名義
    詐欺取財、以不正方法由自動付款設備取財、隱匿詐欺犯罪
    所得去向及所在之犯意聯絡，先由該詐欺集團不詳成員於民
    國110年6月7日上午9時許，假冒為健保局人員撥打電話予乙
    ○○，佯稱：有人拿其證件資料申辦醫療補助，懷疑其資料外
    洩被冒辦云云，並將電話轉接虛假之165報案專線，再由不
    詳成員先後假冒警員、檢察官向乙○○佯稱：欲檢查其帳戶，
    須交出提款卡供檢警調查，並執行帳戶監管云云，致乙○○陷
    於錯誤，因而將其所有之合作金庫商業銀行帳號0000000000
    000號帳戶（下稱合作金庫銀行帳戶）、中國信託商業銀行
    帳號000000000000號帳戶（下稱中國信託銀行帳戶）、臺灣
    中小企業銀行帳號00000000000號帳戶、中華郵政股份有限
    公司帳號00000000000000號帳戶共4個帳戶存摺、提款卡攜
    至臺南市新化區公園路之體育公園旁等候。復由甲○○依「噴
    火龍」之指示，於同日上午11時30分許，至上開地點，向乙
    ○○佯稱：會將上開帳戶及存摺交付檢察官云云，而收取上開
    4個帳戶存摺及提款卡後，旋於同日中午12時17分、18分、1
    9分、21分、24分、25分、26分、27分許，在臺南市○○區○○
    路000號之新化郵局，將上開合作金庫銀行帳戶提款卡插入
    自動櫃員機並輸入密碼而冒充為有權提款之人，以此不正方
    法利用自動櫃員機接續提領共計新臺幣（下同）15萬元（提
    領2萬元7次、1萬元1次）；復接續於同日中午12時33分、35
    分許，在臺南市○○區○○路000號之統一超商清新門市內，將
    上開中國信託銀行帳戶提款卡插入自動櫃員機並輸入密碼而
    冒充為有權提款之人，以此不正方法利用自動櫃員機提領共
    計12萬元（提領10萬元、2萬元各1次）後，隨即依「噴火龍
    」之指示，至臺南市新化區某自助洗車廠之廁所內，將其所
    提領全數款項共計27萬元連同上開4個存摺及提款卡一併交
    付予該詐欺集團不詳成員，以此迂迴層轉方式製造金流斷點
    ，隱匿該筆27萬元款項之去向及所在，甲○○因此獲得6,300
    元之報酬。嗣乙○○發覺遭騙，旋於同日中午12時55分許報警
    處理並掛失上開4個帳戶，經員警調閱監視器畫面後，循線
    查悉上情。
二、案經乙○○訴由臺南市政府警察局新化分局報告臺灣臺南地方
    檢察署檢察官偵查起訴。
    理  由
一、本件被告甲○○所犯係死刑、無期徒刑或最輕本刑為3年以上
    有期徒刑以外之罪，亦非屬高等法院管轄第一審案件之罪，
    其於本院準備程序中就被訴事實為有罪之陳述，經本院告知
    簡式審判程序之旨，並聽取檢察官及被告之意見後，依刑事
    訴訟法第273條之1第1項之規定，裁定行簡式審判程序，是
    依刑事訴訟法第273條之2規定，本件之證據調查，不受同法
    第159條第1項、第161條之2、第161條之3、第163條之1及第
    164條至第170條所規定證據能力認定及調查方式之限制。另
    本判決所引用之非供述證據，與本案待證事實均具有證據關
    聯性，且無證據證明係公務員違背法定程序所取得，依刑事
    訴訟法第158條之4規定之反面解釋，自有證據能力。
二、認定犯罪事實所憑之證據及理由： 
　  上開犯罪事實，業據被告於警詢、偵查、本院準備程序及審
    理時均坦承不諱（警卷第3至7頁、偵卷第47至49頁、本院卷
    第51、56、59至61頁），核與證人即告訴人乙○○於警詢證述
    之情節相符（警卷第9至13頁），並有告訴人提出之上開合
    作金庫銀行帳戶台幣存款總覽翻拍照片3張、上開中國信託
    銀行帳戶臺幣活存明細翻拍照片1張、被告向告訴人拿取存
    摺及提款卡之監視器畫面翻拍照片3張、被告在統一超商清
    新門市ATM提款及附近路口監視器畫面翻拍照片4張、內政部
    警政署反詐騙諮詢專線紀錄表、中國信託商業銀行股份有限
    公司110年11月3日中信銀字第110224839290472號函所附上
    開中國信託銀行帳戶110年6月7日存款交易明細及自動化交
    易LOG資料、合作金庫商業銀行南永康分行110年11月2日合
    金南永康存字第11000003422號函所附上開合作金庫銀行帳
    戶之新開戶建檔登錄單及110年6月7日歷史交易明細各1份在
    卷可稽（警卷第15、17、19至21、21至25、27至28頁、偵卷
    第27至31、37至41頁），足認被告上開任意性自白與事實相
    符，應堪採信。
三、論罪科刑：
　㈠本件對告訴人詐欺取財之共犯，除被告以外，尚有負責假扮
    健保局人員、警員及檢察官等人撥打電話施詐之不詳成員、
    指示被告向告訴人收取財物並提款之「噴火龍」及向被告收
    取詐得財物之不詳成員，且依被告於警詢、偵查中及本院審
    理時供稱：我加入1個微信群組名稱叫「台南02」，裡面除
    了「噴火龍」以外，還有另外2個人，暱稱我不太記得，該2
    人分工內容我不清楚，我是依「噴火龍」之指示前往向告訴
    人收取上開4個帳戶存摺及提款卡並提款，再依「噴火龍」
    指示前往指定地點，將存摺、提款卡及所提領全數款項27萬
    元交予另1人，來跟我拿錢的人沒有在群組裡面等語（警卷
    第6至7頁，偵卷第47至49頁，本院卷第59至61頁），足見被
    告對於該詐欺集團之成員，除與被告透過微信聯繫之「噴火
    龍」及微信群組內另2名不詳分工成員之外，另有負責向其
    收取詐得財物之不詳成員，該集團人數至少達3人以上一情
    知之甚詳，又被告於本院審理時自承其有向告訴人佯稱會將
    存摺及提款卡轉交予檢察官一事（本院卷第60頁），其亦明
    確知悉該詐欺集團係冒用公務員名義對告訴人施行詐術一情
    ，是被告上開所為確合於刑法第339條之4第1項第1、2款之3
    人以上共同冒用公務員名義詐欺取財之構成要件無訛。
　㈡洗錢防制法所稱之「洗錢」行為，依第2條之規定，係指：「
    一、意圖掩飾或隱匿特定犯罪所得來源，或使他人逃避刑事
    追訴，而移轉或變更特定犯罪所得；二、掩飾或隱匿特定犯
    罪所得之本質、來源、去向、所在、所有權、處分權或其他
    權益者；三、收受、持有或使用他人之特定犯罪所得」，並
    於第14條、第15條規定其罰則，俾防範犯罪行為人藉製造資
    金流動軌跡斷點之手段，去化不法利得與犯罪間之聯結。申
    言之，洗錢防制法之立法目的，在於防範及制止因犯第3條
    所列之特定犯罪而取得或變得之財物或財產上利益及其之孳
    息，藉由包含處置（即將特定犯罪所得直接予以移轉或變更
    ）、分層化（即以迂迴層轉、化整為零之多層化包裝方式，
    掩飾或隱匿特定犯罪所得）及整合（即收受、持有或使用他
    人之特定犯罪所得，使之回流至正常金融體系，而得以合法
    利用享受）等各階段之洗錢行為，使其形式上轉換成為合法
    來源，以掩飾或切斷特定犯罪所得與犯罪之關聯性，而藉以
    逃避追訴、處罰。從而，行為人對於特定犯罪所得，基於洗
    錢之犯意，參與整體洗錢過程中任一環節之處置、分層化或
    整合行為，致生該法所保護法益之危險者，即屬該法所欲禁
    絕之洗錢行為，至該行為是否已使特定犯罪所得轉換成合法
    來源之財產，則非所問。又上述第2款之洗錢類型，固多以
    迂迴曲折之方式輾轉為之，但不以透過多層之交易活動為限
    ，且掩飾或隱匿之管道是否為共同正犯或其他第三人，亦可
    不問（最高法院108年度台上字第3993號、110年度台上字第
    1423號判決意旨參照）。本件被告與上開詐欺集團成員以事
    實欄所載方式共同詐騙告訴人，所為該當刑法第339條之4
    第1項第1、2款之罪，為最輕本刑1年以上有期徒刑之罪，屬
    洗錢防制法所稱特定犯罪，而被告依「噴火龍」之指示向告
    訴人收取如事實欄所載之存摺及提款卡，並持上開合作金
    庫銀行、中國信託銀行帳戶提款卡接續提領共計27萬元後，
    復依「噴火龍」之指示將全數款項交付予其他不詳成員，而
    不知該等款項之去向及所在，足認被告上述所為已製造金流
    斷點，實質上使該等詐欺犯罪所得嗣後之流向不明，達成隱
    匿該等詐欺犯罪所得去向及所在之效果，妨礙犯罪之偵查，
    自屬洗錢防制法第2條第2款所規範之洗錢行為甚明。
　㈢核被告所為，係犯刑法第339條之4第1項第1、2款之3人以上
    共同冒用公務員名義詐欺取財罪、同法第339條之2第1項之
    非法由自動付款設備取財罪，及洗錢防制法第2條第2款、第
    14條第1項之一般洗錢罪。
　㈣至被告本案參與「噴火龍」及其他不詳成員所組成之詐欺集
    團而違犯前述犯行，雖有參與犯罪組織之行為，惟被告於11
    0年5、6月間，參與「噴火龍」等人所屬詐欺犯罪組織之事
    實，業經臺灣橋頭地方檢察署檢察官以110年度偵字第8511
    號、第8510號、第10597號、第12817號提起公訴，於110年1
    0月15日繫屬於臺灣橋頭地方法院，有被告之臺灣高等法院
    被告前案紀錄表及該案起訴書查詢資料在卷可查，該案起訴
    被告參與犯罪組織之時間、共犯包含指示被告之上游「噴火
    龍」之人、從事詐欺取財犯罪等節，均與本案相同，足認被
    告於該案及本案所參與者係同一詐欺犯罪組織，而本案係於
    110年12月9日繫屬於本院，有本院收文戳章為憑，則被告參
    與犯罪組織之犯行，應與數案中「最先繫屬於法院」之案件
    中之「首次」加重詐欺取財犯行論以想像競合犯，被告本案
    所犯並非其參與該詐欺集團後最先繫屬於法院之首次犯行，
    乃其參與同一詐欺犯罪組織之繼續行為，為避免重複評價，
    不再論以參與犯罪組織罪，併此敘明（最高法院110年度台
    上字第783號、109年度台上字第3945號判決意旨參照）。
　㈤共同實行犯罪行為之人，在合同意思範圍內，各自分擔犯罪
    行為之一部，相互利用他人之行為，以達其犯罪之目的者，
    即應對於全部所發生之結果共同負責。共同正犯之成立，只
    須具有犯意之聯絡、行為之分擔，既不問犯罪動機起於何人
    ，亦不必每一階段犯行，均經參與；又共同正犯之意思聯絡
    ，原不以數人間直接發生者為限，即有間接之聯絡者，亦包
    括在內。本件被告雖未必全盤知悉其他成員之分工情形，然
    其依「噴火龍」之指示，在告訴人遭詐騙後，為上述取財、
    提款暨轉交詐欺所得之行為，顯與該集團成員在共同犯罪意
    思聯絡下，各自分擔犯罪行為之一部，並相互利用他人之行
    為，以達其犯罪之目的，自應與該集團成員對於集團實施詐
    騙犯罪全部所發生之結果共同負責，是被告就上開犯行，與
    「噴火龍」及所屬詐欺集團其他不詳成員間，具有直接或間
    接之犯意聯絡及行為分擔，應論以共同正犯。
　㈥被告依「噴火龍」指示持上開合作金庫銀行、中國信託銀行
    帳戶提款卡多次提領款項之行為，係基於單一行為決意，於
    密接之時間、地點實行，侵害同一告訴人之法益，各舉止間
    之獨立性極為薄弱，依一般社會健全觀念，在時間差距上，
    難以強行分開，在刑法評價上，以視為數個舉動之接續實行
    ，合為包括之一行為予以評價，較為合理，屬接續犯，僅論
    以一罪。又被告就上開3人以上共同冒用公務員名義詐欺取
    財、非法由自動付款設備取財及洗錢犯行之實行行為具有局
    部之同一性，其以一行為同時觸犯上開數罪名，為想像競合
    犯，應依刑法第55條規定，從一重之3人以上共同冒用公務
    員名義詐欺取財罪處斷。
　㈦再想像競合犯之處斷刑，本質上係「刑之合併」。其所謂從
    一重處斷，乃將想像競合犯組成之評價上數罪，合併為科刑
    一罪，其所對應之刑罰，亦合併其評價上數罪之數法定刑，
    而為一個處斷刑。而包括各罪有無加重、減免其刑之情形，
    亦應說明論列，量刑時併衡酌輕罪部分量刑事由，評價始為
    充足。法院決定處斷刑時，雖以其中最重罪名之法定刑，做
    為裁量之準據，惟於裁量其輕重時，仍應將輕罪合併評價在
    內（最高法院108年度台上字第4405號、第4408號判決意旨
    參照）。基此，除非輕罪中最輕本刑有較重於重罪之最輕本
    刑，而應適用刑法第55條但書規定重罪科刑之封鎖作用，須
    以輕罪之最輕本刑形成處斷刑之情形以外，則輕罪之減輕其
    刑事由若未形成處斷刑之外部性界限，自得將之移入刑法第
    57條或第59條之科刑審酌事項內，列為是否酌量從輕量刑之
    考量因子（最高法院109年度台上字第3936號刑事判決參照
    ）。又洗錢防制法第16條第2項規定：「犯前2條之罪，在偵
    查或審判中自白者，減輕其刑」。本件被告就洗錢之犯罪事
    實，迭於警偵訊及本院審理時均自白不諱，合於洗錢防制法
    第16條第2項之規定，就所犯洗錢罪部分原應減輕其刑，惟
    依前揭說明，被告本件犯行因想像競合犯之關係而從一重論
    以加重詐欺取財罪，被告就想像競合輕罪得減刑部分，爰於
    量刑時併予審酌，作為量刑之有利因子。
　㈧爰審酌被告不思循合法正當途徑賺取財物，甘為詐欺集團工
    作，負責向告訴人收取詐得之存摺及提款卡並提領款項，而
    與詐欺集團成員共同違犯加重詐欺取財、非法由自動付款設
    備取財及洗錢犯行，影響一般民眾對公務人員執行職務之信
    賴，破壞國家公權力機關之威信及公信力，並使詐欺集團成
    員得以隱身幕後、獲取詐欺犯罪所得，不僅侵害告訴人之財
    產法益，更增加犯罪查緝之困難，無形中使此類犯罪更加肆
    無忌憚，助長犯罪之猖獗，嚴重影響社會治安及人與人間之
    互信，所為實應予非難；復考量被告犯罪動機、目的、告訴
    人遭詐之財物價值及金額、被告本案分工情形及參與程度，
    暨被告犯後自始即坦承全部犯行，態度尚佳，就所犯洗錢部
    分，於偵審中自白，合於前述減刑規定，惟迄未與告訴人達
    成民事和解並賠償其損害；兼衡被告於本院審理時自述二專
    肄業、目前從事食品加工業，負責打雜的部分，月收入3萬
    元，須扶養父母親等智識程度及家庭經濟生活狀況（本院卷
    第62頁）等一切情狀，量處如主文所示之刑。
四、沒收之說明：
  ㈠按犯罪所得，屬於犯罪行為人者，沒收之；於全部或一部不
    能沒收或不宜執行沒收時，追徵其價額，刑法第38條之1第1
    項前段、第3項分別定有明文。又有關共同正犯犯罪所得之
    沒收或追徵，應就各人「所分得」者為之，意即各人「對犯
    罪所得有事實上之處分權限」，法院應視具體個案之實際情
    形而為認定，倘若共同正犯各成員內部間，對於不法利得分
    配明確時，即應依各人實際分配所得沒收（最高法院104年
    度台上字第3937號判決意旨參照）。查被告於警偵訊及本院
    審理時均供稱其獲得6,300元之報酬，已花用殆盡等語（警
    卷第6頁，偵卷第49頁，本院卷第61頁），且被告業將其向
    告訴人收取之上開4個帳戶存摺及提款卡連同款項一併交付
    予「噴火龍」指定之不詳成員，亦據被告於本院審理時供述
    在卷（本院卷第60頁），復無證據足認被告對於上開報酬以
    外之其餘詐得財物有事實上共同處分權限，揆諸上開說明，
    其本案犯罪所得為實際分得之6,300元，未據扣案，被告亦
    迄未將該犯罪所得發還或約定賠償告訴人，此據被告於本院
    審理時陳明在卷（本院卷第61頁），倘宣告沒收及追徵，並
    無刑法第38條之2第2項所定過苛之虞、欠缺刑法上之重要性
    、犯罪所得價值低微，或為維持受宣告人生活條件之必要等
    情事，自應依刑法第38條之1第1項前段、第3項規定，宣告
    沒收，於全部或一部不能沒收或不宜執行沒收時，追徵其價
    額。
  ㈡另按犯第14條之罪，其所移轉、變更、掩飾、隱匿、收受、
    取得、持有、使用之財物或財產上利益，沒收之，洗錢防制
    法第18條第1項前段固有明文，而其立法理由係為沒收洗錢
    行為標的之財物或財產上利益，惟該條文並未規定「不問屬
    於犯罪行為人與否」均沒收之，自仍以屬於犯罪行為人者為
    限，始應予以沒收。查被告提領之全數款項已依「噴火龍」
    之指示交予指定之不詳成員，已如前述，復無證據證明被告
    對上開洗錢行為標的之財物有何支配管領及處分權限，難認
    屬被告所有，揆諸前揭說明，自無從依上開規定宣告沒收，
    併此敘明。
據上論斷，應依刑事訴訟法第273條之1第1項、第299條第1項前
段，洗錢防制法第2條第2款、第14條第1項、第16條第2項，刑法
第11條、第28條、第339條之2第1項、第339條之4第1項第1、2款
、第55條、第38條之1第1項前段、第3項，刑法施行法第1條之1
第1項，判決如主文。
本案經檢察官謝旻霓提起公訴，檢察官丙○○到庭執行職務。
中　　華　　民　　國　　111 　年　　1 　　月　　27　　日
                  刑事第七庭  法　官  吳彥慧
以上正本證明與原本無異。
如不服本判決應於收受本判決後20日內向本院提出上訴書狀，並
應敘述具體理由。其未敘述上訴理由者，應於上訴期間屆滿後20
日內向本院補提理由書狀（均須按他造當事人之人數附繕本）「
切勿逕送上級法院」。 
　　　　　　　　　　　　　　　書記官  張儷瓊
中　　華　　民　　國　　111 　年　　1 　　月　　28　　日
附錄本案論罪科刑法條：
洗錢防制法第2條
本法所稱洗錢，指下列行為：
一、意圖掩飾或隱匿特定犯罪所得來源，或使他人逃避刑事追訴
    ，而移轉或變更特定犯罪所得。
二、掩飾或隱匿特定犯罪所得之本質、來源、去向、所在、所有
    權、處分權或其他權益者。
三、收受、持有或使用他人之特定犯罪所得。

洗錢防制法第14條第1項
有第二條各款所列洗錢行為者，處7年以下有期徒刑，併科新臺
幣5百萬元以下罰金。

中華民國刑法第339條之2第1項
意圖為自己或第三人不法之所有，以不正方法由自動付款設備取
得他人之物者，處3年以下有期徒刑、拘役或30萬元以下罰金。

中華民國刑法第339條之4第1項
犯第339條詐欺罪而有下列情形之一者，處1年以上7年以下有期
徒刑，得併科1百萬元以下罰金：
一、冒用政府機關或公務員名義犯之。
二、三人以上共同犯之。
三、以廣播電視、電子通訊、網際網路或其他媒體等傳播工具，
    對公眾散布而犯之。